臺中高等行政法院判決
　　　　　　　　　　　　　　　　　　 95年度訴字第00726號
　　　　　　　　　　　　　　　.
原　　　告　甲○○
訴訟代理人　李東炫律師
複　代理人　丁○○
被　　　告　臺中市政府
代　表　人　乙○○
訴訟代理人　戊○○
上列當事人間因建築法事件，原告不服內政部中華民國95年10月
12日台內訴字第0950139206號訴願決定，提起行政訴訟。本院判
決如下︰
　　主  文
原告之訴駁回。
訴訟費用由原告負擔。
　　事  實
一、事實概要：緣坐落於臺中市○區○○○路385號1至4樓建築
    物為原告所有，原核准用途1樓為「店房」、2至4樓為「住
    房」（下稱系爭建物），原告卻出租他人經營美容護膚業，
    前經被告於民國（下同）93年11月起前往稽查三次，認違反
    建築法第73條第2項之規定，應依同法第91條第1項規定處罰
    ，其中第一次稽查結果僅處罰建築物使用人，並通知原告違
    規情況，限期94年1月21日前恢復原狀，其餘兩次並依上開
    規定科處原告罰鍰在案。95年6月2日被告執行維護公共安全
    方案聯合稽查時，查獲訴外人陳仲明於系爭建物1至4樓經營
    「風情美容商行」（招牌名稱為「美登媚美體美容名店」）
    ，設有包廂8間，違規作為美容護膚場所使用。被告認系爭
    建物未經申請變更使用執照，擅自變更用途作為「美容護膚
    業」使用，除依建築法第73條第2項及第91條第1項規定，科
    處使用人陳仲明罰鍰新台幣（下同）120,000元、命立即停
    止使用並恢復原狀外，並以95年6月23日府都管字第0950115
    0531號函附同文號處分書處原告60,000元罰鍰，且建築物應
    立即停止使用並恢復原狀。原告不服，提起訴願，遭決定駁
    回，遂提起行政訴訟。
二、兩造聲明：
    (一)原告聲明求為判決：訴願決定及原處分均撤銷。
　　(二)被告聲明求為判決：原告之訴駁回。
三、兩造陳述：
    (一)原告主張：
      1.有關違反建築法第73條第2項規定者，按同法第91條第1
        項規定，究應處罰使用人抑或建築物所有權人乙節，行
        政法上多以處罰行為人為原則，對行為人以外之人科處
        行政罰，則為例外。是以，行政機關於法律對於處罰之
        對象得為適當裁量之情形，如須對行為人以外之人科處
        行政罰，自應具備充分、合理及適當之理由。並非容許
        建築主管機關恣意選擇處罰之對象，擇一處罰，或兩者
        皆予處罰。（最高行政法院95年1月份庭長法官聯席會
        議決議、最高行政法院95年度判字第695號判決參照）
        。對違反上揭法令之處罰，其建築物所有權人與使用人
        同為一人者，處罰所有權人；雖非同一人，而其擅自變
        更使用，係屬建築物所有權人本人之作為，或經其同意
        ，或基於建築物所有權人與使用人契約約定者亦同；其
        出於使用人自己之作為者，處罰使用人（內政部74年2
        月9日台內營字第290096號函、95年3月10日台內營字第
        0950800998號函參照）。申言之，對違反建築法第73條
        第2項規定者，除所有權人與使用人為同一人、違法行
        為經所有權人同意或係基於所有權人契約行為之外，應
        處罰行為人。若否，則被告即有違行政法上「禁止行政
        恣意」原則。
      2.「違反行政法上義務之行為非出於故意或過失者，不予
        處罰。」行政罰法第7條第1項定有明文，原告對於系爭
        違規行為並無故意或過失。原告於租賃契約中，已約制
        使用人不得將承租之房屋為非法使用（未經原告許可亦
        不准改裝），承租人承租之時，使用目的與該房屋核准
        使用規定亦無未符，原告已依一般房屋租賃之習慣，盡
        注意之能事。至使用人日後逕自改裝之違規行為，原告
        並無預見之可能，出租後原告亦無權進入房屋內部查看
        ，且原告亦無法查知承租人改裝工程之進行，原告顯無
        故意或過失可言。
      3.使用人與原告素不相識，僅有單純之租賃關係存在，並
        無共同正犯、教唆犯、幫助犯之關係存在。又依行政罰
        法第14條規定，不採行政共犯的法例，亦即不論是共同
        正犯、教唆犯、幫助犯，在行政罰法上皆不存在，被告
        暨訴願決定援引已失效用之內政部88年7月16日台內營
        字第8873869號函釋，其理由顯屬無據。退而言之，縱
        依該函釋意旨，被告為行政罰鍰時，使用人倘經變更，
        被告應先處罰使用人並副知所有權人（即原告）後，「
        經勒令停止不停止使用之連續處罰」方得認定所有權人
        為共犯，併罰之。查被告先以使用人「風尚精緻美容休
        閒館」為主體，認原告與之為「共犯」罰之。嗣後使用
        人已變更為「風情美容商行」，被告對於使用人「風情
        美容商行」首次處罰即併罰原告，依中央法規標準法第
        11條規定，被告行為顯違中央主管機關命令，原處分亦
        屬無效。
      4.本件被告遽對原告處罰，違反行政程序法第7條、第36
        條、第43條之規定，原處分認事用法顯有錯誤。
    (二)被告答辯：
      1.本件系爭建築物前曾未經核准擅自變更使用，業經被告
        以94年4月1日府都管字第09400559241、09400559242號
        函及94年11月25日府都管字第09402232301、094022323
        02號函分別對所有權人及使用人科處罰鍰並勒令停止使
        用各在案。依內政部88年7月16日台內營字第8873869號
        函釋意旨：「．．．建築物用途如有擅自跨類跨組變更
        ．．．其後經勒令停止使用不停止使用之連續處罰，得
        認定所有權人為共犯，併罰之。」其處罰應對建築物所
        有權人及使用人併罰辦理。被告依上開規定及理由，對
        建築物使用人及對所有權人（即原告）併罰辦理，於法
        有據並無不符。
2.又原告未盡所有權人管理建物之責任，無積極作為阻止承租人
為違法使用，亦應與使用人一併加以處罰。
    理  由
一、按「建築物應依核定之使用類組使用，其有變更使用類組或
    有第9條建造行為以外主要構造、防火區劃、防火避難設施
    、消防設備、停車空間及其他與原核定使用不合之變更者，
    應申請變更使用執照。但建築物在一定規模以下之使用變更
    ，不在此限。」、「有左列情形之一者，處建築物所有權人
    、使用人、機械遊樂設施之經營者新臺幣六萬元以上三十萬
    元以下罰鍰，並限期改善或補辦手續，屆期仍未改善或補辦
    手續而繼續使用者，得連續處罰，並限期停止其使用。必要
    時，並停止供水供電、封閉或命其於期限內自行拆除，恢復
    原狀或強制拆除：一、違反第73條第2項規定，未經核准變
    更使用擅自使用建築物者。」分別為建築法第73條第2項及
    第91條第1項第1款所明定。
二、緣坐落於臺中市○區○○○路385號1至4樓建築物為原告所
    有，原核准用途1樓為「店房」、2至4樓為「住房」，原告
    卻出租他人經營美容護膚業，前經被告先後於93年11月11日
    、94年3月1日及94年10月24日前往稽查三次，認違反建築法
    第73條第2項之規定，應依同法第91條第1項規定處罰，其中
    第一次稽查結果僅處罰建築物使用人，並通知原告違規情況
    ，限期94年1月21日前恢復原狀或補辦用途變更手續，其餘
    兩次分別對使用人及原告為科處罰鍰之處分，並勒令停止使
    用各在案（即被告94年4月1日府都管字第09400559241、000
    00000000號及被告94年11月25日府都管字第09402232301、0
    0000000000號行政處分書）。95年6月2日被告執行維護公共
    安全方案聯合稽查時，查獲系爭建物未經申請變更使用執照
    ，擅自變更用途作為「美容護膚業」使用，由訴外人陳仲明
    於系爭建物1至4樓經營「風情美容商行」（招牌名稱為「美
    登媚美體美容名店」），設有包廂8間，違規作為美容護膚
    場所使用，乃依建築法第73條第2項及第91條第1項規定，分
    別以被告95年6月23日府都管字第00000000001、0000000000
    號行政處分書處原告及陳仲明（即風情美容商行）60,000元
    及120,000元罰鍰，且建築物應立即停止使用並恢復原狀，
    有房屋租賃契約書、各該函文、處分書、聯合稽查紀錄表、
    系爭建物之使用執照存根等分附本院卷及訴願卷可考，均堪
    憑信。
三、原告不服系爭被告95年6月23日府都管字第00000000001號處
    分，循序起訴主張略謂：(一)原告將系爭房屋出租予訴外人林
    政餘約定該屋應作住家及營業使用，不得轉租，不得供非法
    使用，有改裝設施之必要時應得原告同意，林政餘擅將房屋
    變更且交由第三人使用，原告不知情。(二)林政餘被處罰後原
    告輾轉收悉被告限期改正之通知，即於94年3月1日以存證信
    函通知林政餘應依法改善，被告於94年4月1日處原告罰鍰60
    ,000元，原告又要求承租人改善，豈知承租人取走資料後並
    未辦理手續；原告乃委任律師終止租約、申請調解並訴請返
    還房屋，已採取積極有效之方法阻止承租人為違法使用。(三)
    查違反建築法第73條第2項之規定者，以處罰違規行為人即
    建物使用人為原則，否則即違反行政法上「禁止行政恣意」
    原則；被告第一次對使用人「風情美容商行」處罰即併罰原
    告，被告行為違反中央主管機關之命令，依中央法規標準法
    第11條規定，原處分亦屬無效。(四)原告並無故意過失，亦非
    共犯，本件被告遽對原告處罰，違反行政程序法第7條、第
    36條、第43條之規定，原處分認事用法顯有錯誤云云。
四、惟按建築法第91條第1項第1款業已明定，違反同法第73條第
    2項規定擅自變更建築物使用者，其處罰之對象為建築物所
    有權人或使用人，建築主管機關決定對建築物所有權人或使
    用人處罰時，應依該建築物之違規使用情況，為符合建築法
    立法目的之必要裁量，必要時並非不得併罰。經查：
    (一)原告對於系爭房屋業已違規使用之事實並不否認，且原告
      於出租系爭房屋予林政餘時，該承租人即表示欲作美容護
      膚業使用，業據證人丙○○（即簽約時在場之原告之姊）
      到庭證述明確（見本院卷第89頁言詞辯論筆錄），並有承
      租人締約時提出之「風尚精緻休閒館」名片附租約影本可
      稽（見訴願卷第43頁）。原告明知上情仍出租予林政餘使
      用，且林政餘締約後，果以風尚精緻美容休閒館名義經營
      美容護膚業，曾經被告稽查查獲，處分罰鍰，亦有處分書
      附本院卷（第104頁）可按，並非原告所辯「承租之時合
      法使用，嗣後始違規使用」。按建築物應依核定之使用類
      組使用，其有變更使用類組者，應申請變更使用執照，已
      如前述，依建築法第73條第4項授權訂定之「建築物使用
      類組及變更使用辦法」規定，「美容護膚業」之使用類組
      代號為B-1（供娛樂消費之場所），惟依系爭建物之使用
      執照記載，其使用用途1樓為「店房」，代號為G-3，2至4
      樓用途則為「住房」，代號為H-2，系爭建物未經申請許
      可不得作美容護膚業使用，至為灼然。原告雖主張渠與林
      政餘之租賃契約訂明該屋應作住家及營業使用，不得轉租
      ，不得供非法使用，有改裝設施之必要時應得原告同意，
      林政餘擅將房屋變更且交由第三人使用云云。然查變更使
      用執照應由房屋所有權人以申請書提出申請，或由其出具
      同意書交由使用人提出申請，並應檢附：(1)建築物之原使
      用執照或謄本、(2)變更用途之說明書、(3)變更供公眾使用
      者，其結構計算書與建築物室內裝修及設備圖說，此觀建
      築法第70條、第74條規定自明。如前所述，原告於出租系
      爭房屋時，即已知悉承租人林政餘將作「美容護膚業」使
      用，與該屋經核准之用途（店房及住家）不符，仍予出租
      。又查其租約第4條第1款係約定該屋「係供住家、營業之
      用」，同條第3款係約定「房屋不得供非法使用」，該租
      約並未明文禁止承租人作美容護膚業使用，且經詳閱其租
      約內容亦無約定應由承租人申辦變更使用執照之約定。原
      告既明知承租人租屋係作「美容護膚業」使用，而同意出
      租，則依承租人之租賃目的使用，必致違法使用之結果，
      復未於租約定明申辦變更使用執照之相關約定，則上開租
      約自不能資為原告免責之依據。況且，林政餘承租後事實
      上亦已作美容護膚業使用，經被告於93年11月11日查獲，
      科處林政餘罰鍰，並依電子閘門地政資料線上查驗（見訴
      願卷第22頁）查得原告之姓名、地址（台中市○區○村路
      ○段478號），以被告93年12月21日府都管字第0930212204
      2號函，通知原告系爭建物擅自變更為美容護膚業使用，
      應於94年1月21日以前恢復原狀，或依建築法第73條第2項
      規定補辦用途變更手續，有該函附本院卷（第105頁）可
      按，原告亦自陳已收悉該函文，則渠就系爭房屋違規使用
      之事實自不能諉為不知。
    (二)原告雖又提出94年3月1日存證信函及承租人之職員要求並
      收受原告證件資料之簽收單為證，主張曾催促改善且承租
      人告知已改善使用云云。惟查，上開存證信函記載收件人
      為「林政餘（風尚精緻美容休閒館）」，事實上同日（94
      年3月1日）被告第二次前往稽查時，風尚精緻美容休閒館
      之負責人已變更為方可偉，已有不符，且原告之存證信函
      並未要求承租人申辦變更使用執照，或要求承租人停止經
      營美容護膚業，事實上迄本件被告於95年6月2日前往稽查
      時止，該址仍作美容護膚業使用。該存證信函泛言「．．
      ．租賃契約，雙方言明房屋使用用途，住家及合法營業使
      用，所謂『合法』，即須符合台中市政府規劃都市分區使
      用類別之規定（該函載明「詳如附件二」，惟原告補正該
      函仍未提出附件）。」、「．．．（原告）屢次連絡，（
      承租人）即告知已改善使用，並符合建築公共安全檢查簽
      證及申報．．．」、「房東告知其違法使用未處理妥善，
      請其先處理妥善．．．」等，均不能認原告已盡其責任防
      免建築物之違法使用。又94年6月9日及同年11月24日分由
      承租人代理人蔡春玫及黃秀琴所出具之簽收單，均載明係
      為辦理申報建築公共安全檢查之需而向房東索取資料，核
      與系爭處分係因建物違反核准用途使用，應辦理變更使用
      執照核屬二事，不能認原告已催告承租人補辦變更使用執
      照，而請求免罰。其間被告另於94年間前往系爭建物稽查
      兩次，該屋仍作違規使用，分經被告以94年4月1日府都管
      字第09400559242號及94年11月25日府都管字第094022323
      02號處分書科處罰鍰，原告並已繳納各在案，迄本次被告
      於95年6月2日前往稽查時，違規使用之狀況仍未改正。至
      於原告終止租約、申請調解租賃糾紛及訴請返還房屋各節
      ，經查均係本件被告於95年6月2日稽查以後所為，業據原
      告訴訟代理人陳明（見本院卷第95頁言詞辯論筆錄），復
      有原告提出之律師函、調解不成立證明、臺灣臺中地方法
      院裁定、判決在卷可佐，尚不能為原告有利之認定。綜上
      ，原告將房屋出租予美容護膚業者，事前未曾主動申請變
      更房屋使用執照之使用類組，或要求承租人代為申辦；事
      後亦未自行補辦，或備具使用執照等資料明確要求承租人
      補辦手續，本件違反首揭建築法第73條第2項之規定，原
      告雖非故意，亦難謂無過失責任。
    (三)查系爭違反建築法第73條第2項規定之行為業堪認定，被
      告並已採證完畢，且相同之違規事實，前經被告多次處罰
      使用人，又通知、處罰原告，且命立即停止違規使用並恢
      復原狀各在案，均如前述，迄本件95年6月2日稽查時止均
      未改正，原告既事前明知承租人將違法使用系爭房屋，仍
      予出租，事後未及時以積極有效之行為阻止承租人繼續違
      法使用，則被告審酌系爭建築物之違規使用情況，為符合
      建築法立法目的之必要裁量，除處罰使用人陳仲明120,00
      0元、命立即停止使用並恢復原狀外，另以處分書處原告
      最低額罰鍰60,000元，並命建築物應立即停止使用及恢復
      原狀，經核其裁量權之行使並無不妥，亦無逾越權限或權
      力濫用等法定擬制違法事由，無違行政法上「禁止行政恣
      意」原則可言。又本件被告係依首揭建築法第73條第2項
      、第91條第1項第1款規定處罰原告，上開規定係立法者賦
      予主管建築機關之職權，俾其為符合建築法立法目的之必
      要裁量，已如前述，自與原告與使用人是否成立共犯無關
      ，亦無適用內政部88年7月16日台88內營字第8873869號函
      釋之問題，原告對於原處分有關本件不符合共犯理論與法
      例之指摘，或指稱原處分違反內政部88年7月16日台88內
      營字第8873869號函釋意旨，均不影響原處分有無違法之
      認定。況上開函釋意旨係謂：「．．．(一)研商建築法第90
      條、第91條規定之處罰對象執行疑義案。決議：1.．．．
      違反建築法第73條後段規定．．．其處罰對象，因同法第
      90條第1項規定係對違規建築物之使用人或所有權人採擇
      一處罰方式，為達直接處罰嚇阻行為效果，第一次違規處
      罰對象為其使用人並副知所有權人，其後經勒令停止使用
      不停止使用之連續處罰，得認定所有權人為共犯，併罰之
      。」意在使建物所有權人知悉並停止違法使用，如未改正
      始予處罰，如前所述，原告既自始知悉承租人違法使用系
      爭房屋，遲未有效改正，且被告亦已通知改正未果，且使
      用人對被告之處分置若罔聞，未停止違法使用亦未繳納罰
      鍰，被告為達建築法之立法目的始處罰原告，且系爭房屋
      租約自93年7月起至本件95年6月稽查時止，仍持續未終止
      ，自不因承租人為規避責任，屢次更換商號負責人，而須
      予原告一次次之免罰待遇，原處分依首揭規定處罰原告，
      與法律並無牴觸，並無處分無效之問題，原告所謂「依中
      央法規標準法第11條規定，原處分無效」乙節，委無可取
      。
    (四)本件被告已多次查獲系爭房屋違反建築物之使用類組使用
      ，通知原告補辦手續或恢復原狀，原告仍未改正，亦未積
      極採取行動，被告依法處罰原告，核已符合比例原則、職
      權調查證據之規定，亦無違採證原則，原處分並無違反行
      政程序法第7條、第36條、第43條之規定，原告指摘被告
      認事用法顯有錯誤等情並無足取。
五、綜上所述，原告所述各節俱無足採，原處分並無違誤，訴願
    決定予以維持亦無不合，原告訴請撤銷均無理由，應予駁回
    。
據上論結，本件原告之訴為無理由，依行政訴訟法第195條第1項
後段、第98條第3項前段，判決如主文。
中　　華　　民　　國　　96　　年　　2　　 月　　27 　 日
                  第四庭 審判長 法  官　沈應南
                                法  官　許武峰
                                法  官　許金釵
以上正本證明與原本無異。
如不服本判決，應於判決送達後20日內向本院提出上訴書狀，其
未表明上訴理由者，應於提起上訴後20日內向本院提出上訴理由
書（須依對造人數附具繕本）；如於本判決宣示或公告後送達前
提起上訴者，應於判決送達後20日內補提上訴理由書（須附繕本
）。未表明上訴理由者，逕以裁定駁回。
提起上訴應預繳送達用雙掛號郵票390元（34元及5元郵票各10份
)。
中　　華　　民　　國　　96　　年　　3　　 月　　 3 　 日
                                書記官　許騰云
